【裁判字號】    95,上,8
【裁判日期】    950714
【裁判案由】    清償借款
【裁判全文】
臺灣高等法院花蓮分院民事判決             95年度上字第8號
上  訴  人  丁○○
上  訴  人  甲○○
前列二人共同
訴訟代理人  吳美津律師
被上訴人    華南商業銀行股份有限公司
法定代理人  乙○○
訴訟代理人  丙○○
上列當事人間請求清償借款事件，上訴人不服臺灣花蓮地方法院
中華民國94年12月27日 (92年度訴字第299號)第一審判決，提起
上訴，本院於95年6月29日言詞辯論終結，茲判決如下：
    主  文
上訴駁回。
第二審訴訟費用由上訴人連帶負擔。
    事  實
一上訴人聲明：原判決廢棄，上訴人在第一審之訴及假執行之聲
  請均駁回。被上訴人聲明：上訴駁回。
二兩造之陳述與原審判決書記載者相同，予以援用外，上訴人補
  陳略稱：
  (一)原告庭呈之「取款憑條」、「開戶資料」是其先生公司財務
    部小姐的字跡，且上訴人丁○○名義開立活儲存款帳戶，原
    來放在張瑩如處，並按期由張瑩如繳納貸款，且系爭貸款是
    由張瑩如先生領取使用，再用伊先生公司名下之房子做為借
    款擔保，上訴人丁○○並未收受被上訴人之系爭借款750
    萬元，丁○○與被上訴人間並無借貸關係存在。
  (二)本件供擔保之土地面積甚小，目前經法院強制執行鑑價僅值
    20餘萬元，顯然被上訴人對該筆不動產係屬張瑩如及其已故
    丈夫吳銘益夫妻所經營之「全喬建設股份有限公司」所有，
    事先完全知悉，並配合相關登記及融資業務，全喬公司刻
    上訴人等印章辦理本件融資及相關不動產移轉手績。
  (三)原審調取上訴人甲○○在鐵路局台北運務段之相關筆跡並未
    一併送鑑，可知第2份鑑定結果正確性不足。
  (四)證人蔡崑源之對保程序不符規定，其本人亦因類似案件而涉
    訟，其對10年前之本案對保經過何以會如此深刻？89年8月
    29日甲○○在台北段係副段長職務，請向鐵路局台北運務段
    調取甲○○當日之出勤紀錄。且依甲○○當時月薪才5萬多
    元，有何動機及必要貸款5百70萬元？
  (五)聲請訊問證人吳銘益之親弟弟吳達雄及證人張瑩如，可證明
    吳銘益、張瑩如夫妻與原告謀議將名下財產登記在不知情之
    人頭名下，再冒貸巨額貸款。並聲請將甲○○83年間之親寫
    日記送請鑑定其筆跡與系爭借款借據筆跡是否相符。
    理  由
一被上訴人法定代理人變更，已由續任法定代理人乙○○聲明承
  受訴訟並追認訴訟代理人所為之訴訟行為，合先明。
二兩造協議爭點如下：
  (一)上訴人是否為系爭借款之借款人或保證人？
  (二)原審第2次鑑定未將全部蒐集到的資料提供鑑定機關，是否
    會影響到鑑定的正確性？
  (三)對保時間 (83年8月29日)甲○○是否在鐵路局台北運務段上
    班？
三經查：
  (一)按稱消費借貸者，謂當事人一方移轉金錢或其他代替物之所
    有權於他方，而約定他方以種類、品質、數量相同之物返還
    之契約，民法第474條第1項定有明文。又按金錢借貸契約，
    固屬要物契約，因金錢之交付而生效力；惟其交付之方式如
    何，則非所問，並不以親自交付為必要（最高法院61年度台
    上字第2177號判例、85年度台上字第1697號判決參照）；本
    件被上訴人主張上訴人丁○○邀同上訴人甲○○為連帶保證
    人，於83年10月26日向其借款5,700,000元之事實，業據提
    出借據、轉帳收入傳票各1件為證，上訴人雖否認借據上上
    訴人2人簽名之真正及被上訴人業已交付系爭借款予上訴人
    丁○○，然查：
    1.經原審法院調閱上訴人甲○○於彰化商業銀行、花蓮第二
      信用合作社及中華郵政股份有限公司所親簽之借據、業務
      往來申請書、授信約定書、印鑑卡及立帳申請書（編為乙
      類鑑定資料，內政部警政署刑事警察局於筆跡鑑驗說明中
      「字跡來源」欄內誤載為「丁」類），與上訴人所爭執系
      爭借款之借據、消費者貸款申請及調查表及增補契約（編
      為甲類鑑定資料），送內政部警政署刑事警察局進行筆跡
      鑑定結果，認定甲類資料上「甲○○」簽名筆跡與乙類資
      料上「甲○○」簽名筆跡相符，有該局94年4月7日刑鑑字
      第094003 6260號鑑定書及所附筆跡鑑驗說明（見原審卷
      第188-190頁）在卷足稽。是足認系爭借款借據上「甲○
      ○」之簽名，確為為其本人所親簽無訛。又上訴人雖另辯
      稱法務部調查局於93年4月5日受原審法院囑託為第1次筆
      跡鑑定，當時送鑑定之原件有系爭借款之借據、增補契約
      書，而該次鑑定結果顯示：系爭借款借據與增補契約書2
      者筆跡並不相符，故原審法院再移送內政部警政署刑事警
      察局鑑定筆跡，不區分系爭借款借據及增補契約書之筆跡
      差異，同列字跡來源，送鑑基礎不當，內政部警政署刑事
      警察局上開鑑定結果不足採信云云。然查，原審法院於93
      年3月22日囑託法務部調查局為筆跡鑑定時，係將系爭借
      款借據與增補契約列為同類鑑定資料，請求法務部調查局
      鑑定上訴人2人於該院書寫之筆跡與上開借據、增補契約
      上上訴人2人之簽名是否相符，嗣法務部調查局以送鑑資
      料不足，將原送鑑資料檢還原審法院，並無鑑定結果，有
      同院93年3月22日花院廣民寅訴字第299號函及法務部調查
      局93年4月5日調科貳字第0930012 4840號函在卷可按（見
      本院卷第51、59頁），是上訴人所辯，核與事實不符，殊
      無可取。原審法院縱未將全部蒐集到之文件，併送鑑，亦
      不影響於上開鑑定結果之正確性。
    2.又系爭借款，有上訴人丁○○所有之坐落花蓮市○○段68
      9地號土地及地上建號1423及1424號建物作為擔保，並經
      被上訴人設定抵押權登記在案，有建物登記謄本、他項權
      利證明書及抵押權設定契約書各一件附卷可稽。上訴人丁
      ○○雖辯稱：伊未買受上開建物，對於上開建物供系爭借
      款之擔保，並設定抵押權不知情，且其中1424建號建物事
      後移轉登記予吳達雄一事亦不知情云云。然查，上開1424
      建號建物由上訴人丁○○移轉登記予吳達雄之所有權移轉
      過戶資料中，附有出賣人即被告丁○○之印鑑證明，有花
      蓮縣花蓮地政事務所94年6月27日花地所登字第094000972
      1號函及所附土地登記申請書、花蓮市公所監證費繳納通
      知書與花蓮縣花蓮市公所94年7月13日花市財字第0940015
      891號函及所附1424建號建物契稅申報書、房屋買賣契約
      書、雙方身分證及出賣人印鑑證明（見原審卷第247至285
      頁）在卷可稽，衡諸印鑑證明係辦理土地過戶之重要文件
      之一，足徵出賣人意思表示真正之證明，設若上訴人丁○
      ○不知1424建號建物所有權登記於其名下，亦未同意將
      1424建號建物所有權移轉予吳達雄，豈會提供印鑑證明予
      吳達雄，供其辦理所有權移轉登記之用，顯有悖於常理。
      況由建物登記謄本上所載上訴人丁○○之住所與其現住所
      相符乙節可知，上訴人丁○○自83年取得上開建物所有權
      時起，往後歷年收受房屋稅等稅捐繳納通知時，亦應早已
      查悉上開1423、1424建號建物所有權登記於其名下，其迄
      今仍推諉不知，顯非可採。綜上各情以觀，上訴人丁○○
      於83年間即已知悉上開1423、1424建號建物所有權登記於
      其名下，並提供上開建物為系爭借款之擔保乙節，堪以認
      定。上訴人丁○○前開所辯，洵非可採。
    3.再者，由上訴人所提出訴外人張瑩如書立予上訴人之借據
      （見原審卷第37頁）可知，上訴人於90年間即已知悉系爭
      借款及被告丁○○開設被上訴人花蓮分行帳戶之事實，倘
      若確如上訴人所辯，系爭借款及帳戶係由訴外人張瑩如冒
      名貸款及開戶，訴外人張瑩如除須負擔民事責任外，尚涉
      及刑事責任，則以系爭借款金額達5,700,000元之高，參
      以被告甲○○自承和訴外人張瑩如並非熟識（見原審卷第
      81頁），衡情上訴人於知悉上情後，當應即向被上訴人反
      應，甚而訴諸法律，以釐清自身之責任，然上訴人2人迄
      至95年6月29日本院言詞辯論終結為止，均未對訴外人張
      瑩如提出刑事追訴，此亦據上訴人訴訟代理人自承在卷，
      顯與常情不符，遑論上訴人於知悉後，尚借予訴外人張瑩
      如系爭借款之借款利息，有借據一件（見原審卷第37頁）
      附卷可證，是上訴人所辯，洵無可取。足認系爭借款之借
      據及上訴人丁○○於被上訴人花蓮分行之帳戶應為上訴人
      2 人所親簽及開設，被上訴人將系爭借款撥入前揭帳戶內
      ，即應認業已交付系爭借款。
    4.至於訴外人張瑩如於原審法院審理時證稱：「本件當初是
      我先生借上訴人丁○○、甲○○的名字去借款，我先生現
      在已經過世了。當初何人去簽訂借款契約我不清楚。」等
      語（見原審卷第127頁），難以憑此遽認系爭借款借據非
      上訴人2人所親簽，僅足證明訴外人張瑩如之夫與上訴人2
      人就系爭借款另有消費借貸契約關係存在，惟此核屬訴外
      人張瑩如之夫與上訴人兩者間之債權債務關係，並無礙於
      系爭借款消費借貸契約之成立。
    5.又上訴人將系爭借款撥入上訴人丁○○開設於被上訴人花
      蓮分行之前揭帳戶時，已認被上訴人業已交付系爭借款予
      上訴人丁○○，至於事後上訴人前揭帳戶內之貸款金額由
      何人領取使用，乃上訴人與該第三人間之權利義務關係，
      並無礙於被上訴人業已交付系爭借款予上訴人之事實，是
      上訴人辯稱系爭借款並未交付予云云，即無可採。
    6.本件依上述理由即可為判斷之依據，至於對保時間上訴人
      甲○○是否在鐵路局台北運務段上班乙節，以當時台北、
      花蓮間交通之便，亦無法以其於當日在台北上班簽到簽
      退即能肯定無法前來花蓮對保，上訴人聲請函查上訴人甲
      ○○當天之上班出勤紀錄，及聲請再鑑定借據上之筆跡，
      並訊問吳達雄、張瑩如，本院認事證已臻明確而無此必要
      。綜上所述，原審為上訴人敗訴之判決，經核即無不當，
      本件上訴核無理由，應予駁回。
據上論結，本件上訴為無理由，依民事訴訟法第449條第2項、第
85條第2項前段，判決如主文。
中    華    民    國    95    年    7     月    14    日
                  民事庭審判長法  官  謝志揚
                              法  官  湯文章
                              法  官  蔣有木
以上正本係照原本作成。
如不服本判決，應於收受送達後20日內向本院提出上訴書，其未
表明上訴理由者，應於提出上訴後20日內向本院補提理由書狀 (
均須按他造當事人之人數附繕本)上訴時應提出委任律師或具有
律師資格之人之委任狀；委任有律師資格者，另應附具律師及格
證書及釋明委任人有民事訴訟法第466條之1第1項但書或第2項 (
詳附詳)所定關係之釋明文書影本。
                              書記官  劉夢蕾
中    華    民    國    95    年    7     月    14    日
附註：
民事訴訟法第466條之1(第1項、第2項)：
對於第二審判決上訴，上訴人應委任律師為訴訟代理人。但上訴
人或其法定代理人具有律師格者，不在此限。
上訴人之配偶、三親等內之血親、二親等內之姻親，或上訴人為
法人、中央或地方機關時，其所屬委任人員具有律師資格並經法
院認為適當者，亦得為第三審訴訟代理人。


司法院資訊處製作；財團法人民間司法改革基金會備份。
